臺灣高等法院高雄分院刑事判決　　　　96年度上訴字第1201號
上　訴　人　臺灣高雄地方法院檢察署檢察官
上　訴　人
即　被　告　甲○○
指定辯護人　公設辯護人　 李佩娟
上列上訴人因被告違反毒品危害防制條例案件，不服臺灣高雄地
方法院94年度訴字第4461號中華民國96年4月19日第一審判決（
起訴案號：臺灣高雄地方法院檢察署94年度偵字第12939 號），
提 起上訴，本院判決如下：
     主  文
上訴駁回。
     事  實
一、甲○○於民國（下同）94年3 、4 月間某日，在高雄市苓雅
    區○○○路199 號「犁舍PUB 」內，以新台幣（下同）5,00
    0 元代價向一真實姓名年籍不詳之成年男子，購入第二級毒
    品大麻1 包，返回其位於高雄市○○區○○路1480號11樓住
    處，欲施用該大麻時（施用大麻犯行部分，經另案觀察勒戒
    後，已為不起訴處分），發現有大麻種子摻雜其中，竟意圖
    供製造第二級毒品大麻之用，將該大麻種子栽種在其住處陽
    台之花盆內，欲待大麻生成後，採收其葉子製成第二級毒品
    大麻供己施用。嗣於94年6 月2 日下午7 時10分許，經警持
    本院核發搜索票至甲○○上開住處執行搜索後，查獲已生成
    高約30公分之大麻植株1 株，扣除根莖後重1.39公克、甲○
    ○所有供栽種該大麻之花盆1 個。
二、案經高雄市政府警察局移請臺灣高雄地方法院檢察署檢察官
    偵查起訴。
    理  由
壹、證據能力部分：
    法務部調查局94年9 月23日調科壹字第220020 973號有關本
    案大麻鑑定通知書（見偵(一)卷第24頁）、高市立凱旋醫院94
    年6 月13日轉碼編號00000000號濫用藥物尿液檢驗報告（見
    偵(一)第34頁），就被告而言雖係被告以外之人於審判外之書
    面陳述，且非檢察官所囑託鑑定，並非刑事訴訟法第159 條
    所稱除法律另有規定，惟被告、辯護人及檢察官於本院行準
    備程序時，均明示同意得為證據；於審判期日行言詞辯論時
    亦表示無意見（見本院卷第36頁、第61頁），本院審酌上開
    有關大麻及尿液之鑑定書、檢驗報告係由政府有法定鑑定職
    權機關所為鑑定，鑑定經過亦無任何不當之情事，且與本件
    犯罪事實之認定具有關聯性，依刑事訴訟法第159 條之5 之
    規定，認該鑑定書有證據能力。
貳、實體部分：
一、訊據上訴人即被告甲○○（下稱被告）對警方在其住處查獲
    大麻植株之事實，固坦承不諱，惟矢口否認有何意圖供製造
    毒品之用而栽種大麻之犯行，辯稱：伊購買第二級毒品大麻
    返回住處欲施用時，發現有種子摻雜在所購大麻內，因為好
    奇始隨手將之丟在花盆內，未刻意照料，該大麻即自己生長
    出來，伊未曾看過大麻這種植物，亦不知如何由大麻植株製
    造大麻云云。
二、經查：
  (一)被告於94年3 、4 月間某日，在高雄市苓雅區○○○路199
    號「犁舍PUB 」內，以5,000 元代價向一真實姓名年籍不詳
    之成年男子，購入第二級毒品大麻1 包，返回住處欲加施用
    時，發現有大麻種子摻雜其中，即將之置於花盆內，嗣於94
    年6 月2 日遭查獲時，已有大麻植株生成約30公分等情，業
    據被告於原審法院及本院審理時供承在卷外（見原審院卷第
    25、27頁、本院卷第63頁），核與證人黃裕凱（即查獲警員
    ）於原審法院證稱：於上揭查獲時間，在被告住處陽台扣得
    生成約30公分之大麻植株1 株，另2 個盆栽有尚未發芽之大
    麻種子等語相符（見原審卷第43頁），並有查獲現場所攝相
    片5 張附卷可資佐證（見警卷第16至18頁）。扣案植株1株
    ，經送法務部調查局鑑定結果，認含大麻成分（植株扣除根
    莖後重1.39公克），有該局94年9 月23日調科壹字第220020
    973 號鑑定通知書1 紙在卷可參（見偵(一)卷第24頁），是上
    開扣案植物應係大麻植株無訛。被告此部分自白核與事實相
    符，自堪採信。
  (二)扣案大麻植株生成高約30公分，其葉片已成熟至可採集收取
    製成大麻毒品所用之事實，業據證人許甥欽（法務部調查局
    毒品鑑定人員）於原審法院證述明確（見原審卷第64頁），
    顯見該大麻生長情形尚稱良好。又一般栽培植物須藉光合作
    用以促進生長，期間需要水、土壤、陽光及空氣四大要素互
    相配合。是如每日能接受適當日照並施以足夠水份，有助於
    大麻種子栽植成株，此據法務部調查局以95年3 月31日調科
    壹字第9522211910號函覆明確（見原審卷第32頁）。被告栽
    種大麻曾為之澆水等情，亦據其於原審法院及本院自承在卷
    （見原審卷第48頁、本院卷第63頁），本件大麻植株係在被
    告住處陽台遭查獲，被告應有讓大麻植株接受日照產生光合
    作用，始會將之置於陽台位置。被告於栽種大麻過程中，既
    刻意為其施加水分，並將之置於陽台接受日照，使葉子能行
    光合作用，足徵被告確有希冀該大麻順利長成，所辯僅隨手
    將大麻種子置於花盆內，未刻意照料，大麻即自己生成云云
    ，委無可採。
  (三)被告曾於87年間因施用第二級毒品大麻犯行，經本院以87年
    度毒聲字第3517號裁定送觀察、勒戒。惟因被告逃匿，致未
    能執行觀察、勒戒。嗣被告於94年6 月2 日遭查獲後，經採
    集其尿液送驗結果，呈第二級毒品大麻陽性反應，有高市立
    凱旋醫院94年6 月13日轉碼編號00000000號濫用藥物尿液檢
    驗報告1 紙在卷可參（見偵(一)第34頁），顯見被告迄遭查獲
    時仍有施用第二級毒品大麻之習慣，檢察官亦依刑法第99條
    、刑事訴訟法第481 條第1 項規定，向原審法院請許可執行
    前開應對被告施以觀察、勒戒之裁定，經原審法院以94年度
    聲字第2464號裁定許可後，被告經送勒戒處所施以觀察、勒
    戒，因無繼續施用毒品之傾向，經檢察官以94年度偵緝字第
    1282號、94年度毒偵字第5511號為不起訴處分，有原審法院
    前開裁定及檢察官不起訴處分書等件各1 紙可稽（見偵(一)卷
    第25頁、本院卷第68頁），足認被告平日應有施用第二級毒
    品大麻常習。
  (四)一般大麻簡易製造程序，係將大麻葉以日曬或機器乾燥脫水
    後切碎即可製得大麻煙草。吸食者通常會混合香菸和大麻煙
    草一併捲入煙草紙輕敲讓煙草緊實後製成大麻煙捲施用等情
    ，此據前揭證人許甥欽於原審法院證述明確外（見原審卷第
    63至68頁），並經法務部調查局以95年3 月31日調科壹字第
    09522211910 號函覆在卷（見原審卷第32頁）。被告平日既
    有施用第二級毒品大麻常習，而其所稱施用大麻方式係將購
    回大麻剪碎後，將之置於煙斗內吸食，或將一般香菸內之煙
    草取出，與大麻混合後，再放回香煙吸食等語（見原審卷第
    49頁），核與證人許甥欽所述內容相符，足認其對於前述以
    大麻葉製成大麻毒品之程序應有所瞭解。被告雖辯稱，其所
    購買之大麻係壓縮過的，非係由一片大麻葉所製成，其無法
    由此判斷大麻毒品是由大麻葉製造而來云云（見原審卷第47
    頁）。惟經原審法院提示扣案大麻煙草相片（見警卷第19頁
    ），供證人許甥欽辨識可否判斷為大麻葉製造，據其證稱：
    依該相片所示，具有施用或辨識知識的人，應該可分辨是大
    麻葉製成，且一般查緝到的大麻煙，單就外觀即可看出是大
    麻葉製成等語（見原審卷第66頁、68頁）；佐以被告前述將
    大麻剪碎置於煙斗或摻入香菸內施用之方式，與一般施用煙
    草或香菸之方式雷同，而其接受檢察官詰問時，對香菸是由
    菸葉製成一節表示知情（見原審卷第49頁），同理其對於以
    相同方式施用之大麻，應係由大麻葉乾燥製成等情，實難諉
    為不知，是被告對於扣案大麻應係由大麻葉乾燥製成等情應
    屬知情無訛。
  (五)原審辯護人辯護意旨雖以：被告住處並無脫水乾燥設備，顯
    難完成大麻製成之脫水乾燥階段，且本案所扣大麻植株僅重
    1.39公克，若將之乾燥脫水，恐連一管大麻煙皆難製成，足
    認被告非係為製造大麻之用而故意栽種大麻植株云云。惟法
    務部調查局依據多年鑑識相關大麻物證資料，研判製成一管
    大麻煙捲粗略約需0.3 至0.1 公克不等之乾燥大麻煙草等情
    ，有該局前述函文1 紙在卷可憑，惟正常大麻植栽可成長約
    2 公尺，在長成過程中，只要葉子成熟就可以不斷收取，成
    株大麻植栽之葉子可達到數百葉，亦據證人許甥欽於原審法
    院證述在卷（見原審卷第64、66頁）。是本件扣案大麻植株
    ，於日後既可持續生成大麻葉供製造毒品所用，自難以查獲
    時係初長成，尚不足製成大量大麻毒品，即遽論被告非係為
    製造毒品之用而栽種大麻。再者，於被告住處雖未扣得脫水
    乾燥設備，惟大麻製造程序中，可透由日照方式脫水乾燥，
    所得大麻之施用品質與一般以機器烘乾者差異不大，同據證
    人許甥欽於原審法院證述明確（見原審卷第64、66頁），被
    告既可以日照方式達到為大麻乾燥之目的，亦難單憑在被告
    住處查無脫水乾燥設備，即據為被告有利之認定。
  (六)大麻係第二級毒品，為管制禁止流通之物品，而大麻植株因
    係製成大麻之來源，故毒品危害防制條例對於意圖供製造毒
    品之用而種植大麻規定之刑度甚高，且我國政府為杜絕毒品
    氾濫，已再三宣導民眾應遠離毒品，對於毒品之查緝亦執法
    甚嚴，是前開禁絕毒品之政策，應為被告生活經驗可得知悉
    之情。被告平日既有施用大麻常習，且亦知悉所吸食之大麻
    可由大麻植株製成，苟其主觀上未有供製造毒品所用之意圖
    ，焉有冒被處重刑之風險而栽種之理，益徵被告栽種大麻之
    目的，確係為供製造毒品供己使用，亦即被告有供製造毒品
    之用而栽種大麻之意圖無訛。
  (七)證人周詩宏（即查獲警員）於本院審理時雖證稱：查獲被告
    是根據通訊監察，沒有鎖定詳細犯罪種類，當初被告是因毒
    品案遭通緝，所以我們研判被告是有持有或吸食毒品，不知
    道被告有種植大麻等語（見本院卷第59頁），雖不能由證人
    之證詞證明被告栽植大麻之目的，惟被告確係意圖供製造毒
    品而栽種大麻已如前述，是證人周詩宏上開所證不足為被告
    有利之認定。
  (八)綜上所述，本件事證已臻為明確，被告上揭所辯顯係避就之
    詞，不足採信，其犯行應堪認定。
三、被告上開所為，於行為時係犯毒品危害防制條例第12條第2
    項之意圖供製造毒品之用而栽種大麻罪。被告持有大麻種子
    之行為，為栽種大麻之低度行為，應為栽種之高度行為所吸
    收，不另論罪。惟被告行為後，刑法於94年2 月2 日經總統
    令修正公布，於95年7 月1 日施行。被告所犯上開意圖供製
    造毒品之用而栽種大麻罪，其法定刑中罰金刑之部分，因刑
    法第33條第5 款有關罰金刑部分已有修正，依修正前之規定
    ：「罰金：（銀元）1 元以上」，並應依罰金罰鍰提高標準
    條例第1 條規定，就其原定數額得提高為2 倍至10倍，但法
    律已依一定比率規定罰金或罰鍰之數額或倍數者，依其規定
    。然修正後之刑法第33條第5 款則規定：「罰金：新臺幣1,
    000 元以上，以百元計算之」，比較刑法修正前後影響毒品
    危害防制條例第12條第2 項罰金刑之輕重，因該罰金刑之最
    低刑度於修法後已有加重，故以行為時之規定有利於被告。
    是修正後之規定並未對被告更為有利，依刑法第2 條第1 項
    前段，應依適用修正前之刑法。被告係於購入第二級毒品大
    麻欲加施用時，發現有大麻種子摻雜其中，突生意圖製造毒
    品供己施用之念，乃將大麻種子栽種於花盆內，惟僅長出大
    麻植株1 株，數量微少，與一般大規模栽種大麻行為顯然有
    別，對社會造成危害尚輕，其因而觸犯法定最輕本刑為有期
    徒刑5 年之意圖供製造毒品之用而栽種大麻罪，就全部犯罪
    情節觀之，尚有情輕法重之處，若量處最輕之有期徒刑5 年
    ，仍嫌過重，犯罪之情狀非無可憫，爰依刑法第59條之規定
    減輕其刑。
四、原審認被告罪證明確，因而適用毒品危害防制條例第12條第
    2 項、刑法第11條、第59條之規定，審酌被告栽種大麻，欲
    圖待大麻生成後製成毒品大麻施用，行為確有不當，犯後否
    認犯行，態度難認良好，惟栽種大麻係為供己施用，且栽種
    株數僅為1 株，損害較輕等一切情狀，量處有期徒刑貳年月
    捌月；扣案大麻植株1 棵（扣除根莖後重1.39公克）含有大
    麻成分，為第二級毒品，不問是否屬於犯人所有，應依毒品
    危害防制條例第18條第1 項前段之規定沒收銷燬；扣案供種
    植上開大麻植栽所使用之花盆1 個，係被告所用，且係供犯
    毒品危害防制條例第12條第2 項之罪所用之物，爰依毒品危
    害防制條第19條第1 項規定，沒收之；查獲時並扣得之大麻
    毒品1 包，與本件被告栽種大麻無直接關連，應於被告施用
    第二級毒品大麻案件中諭知沒收；另敘明另外查獲未發芽大
    麻種子4 顆部分不另為免訴之諭知（詳後述）。經核原判決
    認事用法並無違誤，量刑亦屬即風允當，被告上訴意旨否認
    犯行，指摘原判決不當，檢察官上訴意旨以原審援用刑法第
    59條規定減輕法定本刑，對被告量處有期徒刑2 年8 月亦屬
    輕縱，指摘原判決不當，均無理由，應予駁回。
五、不另為免訴諭知部分：
  (一)公訴意旨認被告意圖供製造毒品之用而栽種大麻，除前述已
    生成之大麻植株1 株外，尚有未發芽大麻種子4 顆同遭扣案
    ，則被告栽種大麻尚未發芽，所為係違反毒品危害防制條例
    第12條第3 項、第2 項之意圖供製造毒品之用栽種大麻未遂
    罪嫌。
  (二)按犯罪後之法律已廢止其刑罰者，應諭知免訴之判決，刑事
    訴訟法第302 條第4 款定有明文。又刑法關於「不能未遂」
    即「不能犯」之法律效果，於95年7 月1 日施行之新刑法有
    所修正，舊法關於「行為不能發生犯罪之結果，又無危險」
    之「不能犯」，依第26條但書之規定，係得「減輕或免除其
    刑」，而新法第26條則修正為「不罰」。因不能犯之前提係
    以法益未受侵害或未有受侵害之危險，如仍對於不能發生法
    益侵害或危險之行為課處刑罰，無異對於行為人表露其主觀
    心態對法律敵對性之制裁，在現代刑法思潮下，似欠合理性
    。基於刑法謙抑原則、法益保護之功能及未遂犯之整體理論
    ，宜改採客觀未遂論，亦即行為如不能發生犯罪之結果，又
    無危險者，不構成刑事犯罪（參照95年7 月1 日修正施行之
    刑法第26條修正理由）。
  (三)被告雖有前述栽種大麻種子4 顆但未發芽之事實，惟該4 顆
    種子經送請鑑定結果認均已破碎，而依一般常理，破碎之大
    麻種子難具生長發芽能力，此有法務部調查局以94年9 月3
    日調科壹字第220020973 號鑑定通知書及95年3 月31日調科
    壹字第9522211910號函在卷可憑（見偵(一)卷第24頁、原審卷
    第32頁），而被告自承係於94年3 、4 月間栽種大麻，迄94
    年6 月間遭查獲時止，已經過約2 、3 個月之時間，且已栽
    種出高約30公分大麻植株1 株之情，顯見前述4 顆破裂種子
    確乏生長發芽能力，否則為何同時栽種之其餘大麻種子可生
    長完成，僅該4 顆大麻種子並未發芽。則被告此部分被訴意
    圖供製造毒品之用而栽種大麻未遂之犯行，自屬不能發生犯
    罪結果，又無危險之不能犯。依被告行為時之規定，此部分
    犯行仍成立犯罪，僅得減輕或免除其刑，惟依現新法之規定
    則為不罰，依刑法第2 條第1 項「從舊從輕」規定之比較結
    果，新法之不罰規定較有利於被告，自應依現行刑法第26條
    規定予以不罰，而認被告上開行為不構成犯罪。又因被告此
    部分犯行，依行為時之舊刑法第26條但書規定仍成立犯罪，
    惟依裁判時法為不罰而屬犯罪後之法律已廢止其刑罰，依前
    揭法律規定本應為免訴之諭知，惟公訴人既認該等事實如有
    罪，即與前揭已起訴經論罪之意圖供製造毒品之用而栽種大
    麻罪既遂部分，具有實質上一罪（原判決誤載為想像競合）
    關係，故不另為免訴諭知。
據上論斷，應依刑事訴訟法第368條，判決如主文。
本案經檢察官陳國全到庭執行職務。
中　　華　　民　　國　　96　　年　　9 　　月　　26　　日
                  刑事第四庭    審判長法官　蕭權閔
                                      法官　陳吉雄
                                      法官　李嘉興
以上正本證明與原本無異。
如不服本判決應於收受本判決後10日內向本院提出上訴書狀，其
未敘述上訴理由者，並得於提起上訴後10日內向本院補提理由書
狀（均須按他造當事人之人數附繕本）「切勿逕送上級法院」。
中　　華　　民　　國　　96　　年　　9 　　月　　26　　日
　　　　　　　　　　　　　　　　　　書記官　劉博文
附錄本判決論罪科刑法條：
毒品危害防制條例第12條第2項
意圖供製造毒品之用，而栽種大麻者，處5 年以上有期徒刑，得
併科新臺幣5 百萬元以下罰金。
